---
title: "Introducción a R"
author: "Wilson Sandoval Rodriguez"
date: "`r Sys.Date()`"
output:
  prettydoc::html_pretty:
    theme: cayman
    highlight: github
    float: true
    toc: true
---

El paquete plotly permite la construcción de gráficas de alta calidad y permite incorporar la interactividad en los gráficos, mostrando botones para hacer zoom en una parte de la gráfica, redefinir los ejes $X$ e $Y$, mostrar la información que contiene cada dato, mostrar datos filtrando por uno o varios factores… Además, son gráficos de tipo “responsive”: se adaptan a las dimensiones de la ventana en que aparecen.

A continuación se presentan cinco ventajas de usar Plotly para gráficos en R:

### **Plotly es fácil de usar**
La interfaz de Plotly es muy intuitiva y fácil de usar. Basta con cargar los datos en la interfaz web de Plotly, seleccionar el tipo de gráfico que se desea crear y hacer clic en el botón «Generar gráfico». Plotly también proporciona una interfaz de programación para R, lo que permite crear gráficos de forma programática.

### **Plotly produce gráficos de alta calidad**
Los gráficos generados por Plotly son de alta calidad y se pueden personalizar fácilmente. Por ejemplo, es posible ajustar el tamaño, el color y la fuente de los gráficos, agregar etiquetas y leyendas, y agregar elementos interactivos como botones y casillas de verificación.

### **Plotly es gratuito y de código abierto**
Plotly es un software de código abierto, lo que significa que es gratuito de usar. Además, Plotly proporciona una versión gratuita y una versión de pago. La versión gratuita tiene todas las funciones de la versión de pago, pero tiene un límite de 1000 gráficos por cuenta.

### **Plotly es compatible con muchos lenguajes de programación**
Plotly es compatible con R, Python, MATLAB, Julia y Perl. Además, se puede integrar con aplicaciones de Shiny y Dash.

### **Plotly proporciona soporte técnico**
Plotly proporciona soporte técnico gratuito a todos sus usuarios. Si tiene algún problema con Plotly, puede ponerse en contacto con el equipo de soporte técnico a través de la interfaz web de Plotly o enviar un correo electrónico a support@plot.ly.

**Ejercicio:** Realice una búsqueda en la página oficial de Plotly (https://plotly.com/r/) y explore otros tipos de gráficos que no se mencionan aquí. 

---

**Tipos de gráficos que se pueden generar con Plotly en R:**
- Gráficos de barras
- Gráficos de líneas
- Gráficos de puntos
- Gráficos de dispersión
- Gráficos de torta
- Gráficos de mapas

**Ejercicio:** Genere un gráfico de líneas en Plotly utilizando la base de datos `mtcars`.

---

La forma de construir los gráficos es:
```{r}
library(plotly)
library(ggplot2)
```

**Ejercicio:** Explore otras columnas del dataset `mtcars` y construya un gráfico usando variables diferentes.

---

```{r}
plot_ly(data = mtcars, x = ~cyl, y = ~disp, type="scatter", mode = "markers+text")
```

**Ejercicio:** Modifique el gráfico anterior para que los puntos se coloreen según la variable `gear` y se etiqueten con los nombres de los autos.

---

```{r}
plot_ly(data = mtcars, x = ~cyl, y = ~disp, color = ~factor(cyl), type = "scatter", mode = "markers")
```

**Ejercicio:** Cambie el tipo de gráfico a barras y observe las diferencias.

---

```{r}
library(plotly)
m <- highlight_key(mpg)
p <- ggplot(m, aes(displ, hwy)) + geom_point()
gg <- highlight(ggplotly(p), "plotly_selected")
crosstalk::bscols(gg, DT::datatable(m))
```

**Ejercicio:** Explore la funcionalidad de selección interactiva de este gráfico. ¿Qué ocurre cuando selecciona algunos puntos?

---

```{r}
mtcars %>% plot_ly(x = ~hp, y = ~mpg, type = "scatter", color = I("black"), size = ~cyl) %>%
  add_lines(y = ~fitted(loess(mpg ~ hp)), line = list(color = '#07A4B5'), name = "Loess Smoother", showlegend = TRUE) %>%
  layout(xaxis = list(title = 'horse power '), yaxis = list(title = 'Miles/(US) gallon'), legend = list(x = 0.80, y = 0.90))
```

**Ejercicio:** Cambie el suavizador LOESS por una regresión lineal simple.

---

**Gráficos con Gapminder:**
```{r}
library(dplyr)
library(gapminder)
```

**Ejercicio:** Filtre los datos para el año 1997 (si existe) y grafique Expectativa de vida vs PIB per cápita.

---

**Escala logarítmica y colores:**
```{r}
gapminder_2007 %>% plot_ly(x = ~gdpPercap, y = ~lifeExp, color = ~continent, size = ~pop) %>% layout(xaxis = list(type = "log"))
```

**Ejercicio:** Realice el mismo gráfico para el año 1952.

---

**Gráficos de barras y resumen:**
```{r}
by_continent <- gapminder_2007 %>% group_by(continent) %>% summarize(meanLifeExp = mean(lifeExp))
plot_ly(by_continent, x = ~continent, y = ~meanLifeExp, type = 'bar')
```

**Ejercicio:** Cree un barplot que muestre el PIB per cápita promedio para el año 1952 por continente.

---

**Histogramas y Boxplots:**
```{r}
plot_ly(gapminder_2007, x = ~lifeExp, type = 'histogram')
```

**Ejercicio:** Modifique el histograma para que tenga un tamaño de bin distinto y agregue un título.

```{r}
plot_ly(gapminder_2007, x = ~continent, y = ~lifeExp, type = 'box')
```

**Ejercicio:** Haga un boxplot del PIB per cápita de 1952 usando escala logarítmica.

---

**Gráfico dinámico animado:**
```{r}
plot_ly(data = gapminder, x = ~gdpPercap, y = ~lifeExp, color = ~continent, size = ~pop, frame = ~year, text = ~country, type = 'scatter', mode = 'markers') %>% layout(xaxis = list(type = 'log'))
```

**Ejercicio:** Observe la evolución de Colombia a lo largo del tiempo. ¿Qué patrones identifica?

---

**Fechas en R:**
```{r}
as.Date('1998/9/15')
as.Date('Marzo/15: 1992', format = '%B/%d: %Y')
```

**Ejercicio:** Convierta al menos tres fechas diferentes en objetos Date utilizando formatos variados.

---

**lubridate y manipulación avanzada:**
```{r}
library(lubridate)
fecha <- ymd(20201201)
cat(paste("Año:", year(fecha), "Mes:", month(fecha), "Día:", mday(fecha)))
```

**Ejercicio:** Cree una fecha con hora y zona horaria, luego extraiga el año, mes, día, hora y minuto.

---

**Series de tiempo con xts:**
```{r}
library(xts)
dates <- seq(as.Date("2021-01-01"), by = "days", length.out = 10)
data <- rnorm(10)
serie <- xts(data, order.by = dates)
serie
```

**Ejercicio:** Cree una serie de 100 observaciones y filtre solo el primer mes.

```{r}
serie["2021-01-03/2021-01-07"]
```

**Ejercicio:** Obtenga los últimos 5 días del último mes de la serie.

---

**Conclusión:**

- Plotly permite explorar visualmente los datos de forma interactiva.
- Lubridate facilita el manejo y manipulación de fechas.
- xts y zoo permiten trabajar series de tiempo de forma flexible y potente.

**Ejercicio final:**
- Importe cualquier conjunto de datos de su elección.
- Realice al menos dos gráficos diferentes con Plotly.
- Trabaje con fechas usando lubridate.
- Cree una serie de tiempo con xts.

La práctica es fundamental. Experimente, explore y modifique los ejemplos para consolidar su aprendizaje.

